---
title: "Algebra lineal"
author: "María Guzmán Martínez"
date: "2025-11-17"
output:
  pdf_document: 
    latex_engine: xelatex
    number_sections: yes
    toc: yes
  html_document: 
    number_sections: yes
    theme: lumen
    toc: yes
    toc_float: yes
    code_folding: show
toc: yes
header-includes:
- \usepackage{graphicx}
- \usepackage{fancyhdr}
- \usepackage{amsmath, amsthm, amssymb}  # para escribir ecuaciones
link-citations: yes
linkcolor: blue       # Marca los link en color azul
---

```{r setup, include=FALSE}
knitr::opts_chunk$set(echo = TRUE, error = FALSE, message = FALSE, warning = FALSE)
```

# Vectores
Dado un conjunto de valores, se puede definir un vector, de la siguiente manera:


Si
$$
\boldsymbol{x}=
\left( 
\begin{array}{c}
x_{1}  \\ 
\vdots  \\
x_{n}\\ 
\end{array}
\right) 
$$
o también como 

$$
\boldsymbol{x}´=(x_1,...,x_n)
$$
La multiplicación de un escalar por un vector, está dado por
$$
c\boldsymbol{x}=
\left( 
\begin{array}{c}
cx_{1}  \\ 
\vdots  \\
cx_{n}\\ 
\end{array}
\right) 
$$

## Suma

La operación de suma entre vectores está dada por
$$
\boldsymbol{x}+\boldsymbol{y}=
\left( 
\begin{array}{c}
x_{1}  \\ 
\vdots  \\
x_{n}\\ 
\end{array}
\right) +
\left( 
\begin{array}{c}
y_{1}  \\ 
\vdots  \\
y_{n}\\ 
\end{array}
\right)=
\left( 
\begin{array}{c}
x_1+y_{1}  \\ 
\vdots  \\
x_n+y_{n}\\ 
\end{array}
\right)
$$

Operaciones con vectores:

- Suma de dos vectores de la misma longitud: 
$$
\quad \mathbf{x} + \mathbf{y} = \mathbf{y} + \mathbf{x} 
$$

- Multiplicación por un escalar 
$$
\quad c(\mathbf{x} + \mathbf{y}) = c\mathbf{x} + c\mathbf{y}
$$ 
  
- Distributiva de la suma de escalares: 
$$
(c_1 + c_2)\mathbf{x} = c_1\mathbf{x} + c_2\mathbf{x}
$$ 
  

  


## Multiplicación


La multiplicación de dos vectores de dimensión $n$ está dada por

$$
\boldsymbol{x}'\boldsymbol{y}=x_1\times y_1+\cdots+ x_n\times y_n=\sum_{i=1}^n x_i\times y_i
$$
A $\boldsymbol{x}'\boldsymbol{y}$ se le conoce también como producto punto, producto interno o producto escalar.

- Producto punto: 
$$
\mathbf{x} \cdot \mathbf{y} = \sum_{i=1}^{n} x_iy_i 
$$

Sean $\mathbf{x}$, $\mathbf{y}$ y $\mathbf{z}$ tres vectores de dimensión $n$ y sea $c$ un escalar. Entonces:


- Multiplicación con un vector de ceros
$$ 
\mathbf{x} \cdot \mathbf{0} = 0 
$$

- Ley conmutativa del producto escalar
$$ 
\mathbf{x} \cdot \mathbf{y} = \mathbf{y} \cdot \mathbf{x} 
$$

- Ley distributiva del producto escalar
$$
\mathbf{x} \cdot (\mathbf{y} + \mathbf{z}) = \mathbf{x} \cdot \mathbf{y} + \mathbf{x} \cdot 
\mathbf{z} 
$$ 

- Multiplicación de un escalar y dos vectores
$$
(c \cdot \mathbf{x}) \cdot \mathbf{y} = c \cdot (\mathbf{x} \cdot \mathbf{y})
$$
Observe que no existe una ley asociativa para el producto escalar. La expresión 
$$
(x\cdot y) \cdot z =x\cdot(y\cdot z)
$$
no tiene sentido porque ninguno de los dos lados de la ecuación está definido. 

## Normas

La longitud de un vector $\boldsymbol{x}$, se define como
$$
L_x=\sqrt{x_1^2+\cdots+x_n^2}
$$
Es decir
$$
L_x=\sqrt{\boldsymbol{x}'\boldsymbol{x}}
$$
La longitud de un vector, también se le conoce como  norma o módulo de un vector: 
$$ 
\|\mathbf{x}\| = \sqrt{x_1^2 + x_2^2 + \cdots + x_n^2}
$$ 

La norma de un vector es una medida de su longitud o magnitud en un espacio vectorial. En términos generales, la norma de un vector $\mathbf{x}$ se define como una función que asigna a cada vector un número no negativo. La norma de $\mathbf{x}$, denotada como $\|\mathbf{x}\|$, cumple con las siguientes propiedades:


- No negatividad: $\|\mathbf{x}\| \geq 0$, y $\|\mathbf{x}\| = 0$ si y solo si 
$$
\mathbf{x} = \mathbf{0}
$$
el vector cero.

- Homogeneidad positiva: Para todo escalar $c$,
$$
\|c\mathbf{x}\| = |c | \|\mathbf{x}\|
$$.

- Desigualdad triangular: Para cualquier par de vectores $\mathbf{x}$ y $\mathbf{y}$, 
$$
\|\mathbf{x} + \mathbf{y}\| \leq \|\mathbf{x}\| + \|\mathbf{y}\|
$$


Estas propiedades aseguran que la norma de un vector cumple con las propiedades básicas de una medida de distancia o magnitud en un espacio vectorial.
La norma de un vector 
$$
\mathbf{x} = \begin{pmatrix} x_1 \\ x_2 \\\vdots\\ x_n \end{pmatrix}
$$
está  dada por 

$$
\quad \|\mathbf{x}\| = \sqrt{x_1^2 + x_2^2 + \cdots + x_n^2}
$$

## Combinacione lineales

Dado un conjunto de $k$ vectores, $\boldsymbol{x_1},\ldots,\boldsymbol{x_k}$, se dice que son linealmente independientes si existen constantes, $\boldsymbol{c_1},\ldots,\boldsymbol{c_k}$ no todas cero, tal que 
$$
c_1\boldsymbol{x}_1+c_2\boldsymbol{x}_2+\cdots+c_k\boldsymbol{x}_k= \mathbf{0}
$$
La dependencia lineal implica que al menos un vector del conjunto puede ser escrito como una combinación lineal de los otros vectores.

Propiedades: 



- Vectores son  perpendiculares (ortogonales) que se escribe como $\mathbf{x} \perp \mathbf{y}$, si
$$
\mathbf{x}' \mathbf{y} = 0
$$
Note que cuando dos vectores son perpendiculares, entonces formaran ángulos de 90 o 270 grados. De hecho si dos vectores son perpendiculares, entonces serán linealmente independientes.

## Actividad 1

Dados los vectores $\boldsymbol{x}=c(1,3,5,7,9)$ y $\boldsymbol{x}=c(2,4,6,8,10)$

- Calcular la suma

- Multiplicarlo por el escalar $c=10$

- Calcular el la longitud de cada vector

- Multiplicar ambos vectores


Funciones en R:

- Concatena valores: *c()*

```{r}

```


# Matrices

Una matriz es un arreglo de dimensión $n\times p$ de números reales, si se puede escribir como

$$
\mathbf{X}_{n\times p} =\left( 
\begin{array}{cccc}
x_{11} & x_{12} & \cdots  & x_{1p} \\ 
x_{21} & x_{22} & \cdots  & x_{2p} \\ 
\vdots  & \vdots  & \ddots  & \vdots  \\ 
x_{n1} & x_{n2} & \cdots  & x_{np}
\end{array}
\right)
$$
esta matriz $\boldsymbol{X}$ tiene $n$ renglones (líneas horizontales) y $p$ columnas (líneas verticales).

## Suma

Si $\boldsymbol{A} = \{a_{ij}\}$ y $\boldsymbol{B} = \{b_{ij}\}$ son matrices de dimensiones $m\times n$, entonces la suma es la matriz de $\boldsymbol{A}$ y $\boldsymbol{B}$, está dada por $\boldsymbol{A}+\boldsymbol{B}$.  

Es decir, 

$$
\underset{m \times n}{\boldsymbol{A}+\boldsymbol{B}}=\begin{bmatrix}
    a_{11}+b_{11} & a_{12}+b_{12} & a_{13}+b_{13} & \dots & a_{1n}+b_{1n} \\
    a_{21}+b_{21} & a_{22}+b_{22} & a_{23}+b_{23} & \dots & a_{2n}+b_{2n} \\
    a_{31}+b_{31} & a_{32}+b_{32} & a_{33}+b_{33} & \dots & a_{3n}+b_{3n} \\
    \vdots & \vdots & \vdots & \ddots & \vdots \\
    a_{m1}+b_{m1} & a_{m2}+b_{m2} & a_{m3}+b_{m3} & \dots & a_{mn}+b_{mn} \\
  \end{bmatrix}
$$


Propiedades: Dadas $\boldsymbol{A}$, $\boldsymbol{B}$ y $\boldsymbol{C}$ matrices del mismo tamaño, se tiene

- Conmutativa: 
$$
\boldsymbol{A} + \boldsymbol{B} = \boldsymbol{B} + \boldsymbol{A} 
$$

- Asociativa: 
$$(\boldsymbol{A} + \boldsymbol{B}) + \boldsymbol{C} = \boldsymbol{A} + (\boldsymbol{B} + \boldsymbol{C})
$$
   
- Elemento neutro: Existe una matriz $\boldsymbol{0}$ llamada matriz nula tal que 
$$
\boldsymbol{A} + \boldsymbol{0} = \boldsymbol{A}
$$

    
- Elemento opuesto: Para cada matriz $\boldsymbol{A}$, existe una matriz $\boldsymbol{-A}$ tal que 
$$
\boldsymbol{A} + (\boldsymbol{-A}) = \boldsymbol{0}
$$
- Para dos constantes dadas $c_1$ y $c_2$, se tiene
$$
(c_1+c_2)\boldsymbol{A} = c_1\boldsymbol{A}+c_2\boldsymbol{A}
$$


## Producto

Dado $\boldsymbol{A}$ una matriz de $n\times k$, y $\boldsymbol{B}$ una matriz
de $k\times m$. El producto de las matrices  denotado $\boldsymbol{AB}$, es la matriz de $n\times m$ cuyos elementos están dados por
$$
c_{ij} = \sum_{l=1}^{k}a_{il}b_{lj}
$$
para $i=1,...,m$ y $j=1,...,k$. 



Esta definición significa que el elemento en el $i$-ésimo renglón y en la $j$-ésima columna del producto $\boldsymbol{AB}$ se obtiene al multiplicar los elementos del $i$-ésimo renglón de $\boldsymbol{A}$ por los elementos correspondientes de la $j$-ésima columna de $\boldsymbol{B}$ y
luego sumar los elementos de esta multiplicación, es decir, si$\boldsymbol{A}$ y $\boldsymbol{B}$  son dos matrices de dimensión $n\times k$ y $k\times m$ respectivamente  como se muestran a continuación:

$$
\underset{n \times k}{\boldsymbol{A}} =
\begin{bmatrix}
    a_{11} & a_{12} & \dots & a_{1k} \\
    a_{21} & a_{22} & \dots & a_{2k} \\
    \vdots & \vdots & \ddots & \vdots \\
    a_{n1} & a_{n2} & \dots & a_{nk} \\
\end{bmatrix}
$$
$$
\underset{k \times m}{\boldsymbol{B}} =
\begin{bmatrix}
    b_{11} & b_{12} & \dots & b_{1m} \\
    b_{21} & b_{22} & \dots & b_{2m} \\
    \vdots & \vdots & \ddots & \vdots \\
    b_{k1} & b_{k2} & \dots & b_{km} \\
\end{bmatrix}
$$
$$
\underset{n \times m}{\boldsymbol{AB}} =
\begin{bmatrix}
    c_{11} & c_{12} & \dots & c_{1m} \\
    c_{21} & c_{22} & \dots & c_{2m} \\
    \vdots & \vdots & \ddots & \vdots \\
    c_{n1} & c_{n2} & \dots & c_{nm} \\
\end{bmatrix}
$$

donde 
 $$
\begin{aligned}
c_{ij} & = a_{i1}b_{1j} + a_{i2}b_{2j} + a_{i3}b_{3j} + \dots + a_{ik}b_{kj} \\
       & = \sum_{l=1}^{k} a_{il}b_{lj}
\end{aligned}
$$
Propiedades: Para matrices conformables 

- Asociativa: 
$$
(\boldsymbol{A B})  \boldsymbol{C} =\boldsymbol{ A} (\boldsymbol{BC})
$$ 

- Distributiva: 
$$
\boldsymbol{A}(\boldsymbol{B + C}) = \boldsymbol{AB} +\boldsymbol{A} \boldsymbol{ C}
$$ 

$$
(\boldsymbol{A} + \boldsymbol{B}) \cdot \boldsymbol{C} = \boldsymbol{AC} + \boldsymbol{BC}
$$


- Producto por el elemento identidad: 
$$
\boldsymbol{IA} = \boldsymbol{AI} = \boldsymbol{A}
$$
donde $\boldsymbol{I}$ es la matriz identidad.

- No conmutativa: En general, 
$$
\boldsymbol{A}  \boldsymbol{B} \neq \boldsymbol{B}  \boldsymbol{A}
$$ para matrices $\boldsymbol{A}$ y $\boldsymbol{B}$ de diferentes dimensiones.

- Propiedad escalable: $c$ es un escalar
$$(c\boldsymbol{A}) \cdot \boldsymbol{B} = \boldsymbol{A} \cdot (c\boldsymbol{B}) = c(\boldsymbol{A} \cdot \boldsymbol{B})
$$ 

## Transpuesta

Sea $\boldsymbol{A}=\left(a_{i j}\right)$ una matriz de $m \times n$. Entonces la transpuesta de $\boldsymbol{A}$, que se escribe $\boldsymbol{A}^{\top}$, es la matriz de $n \times m$ que se obtiene al intercambiar los renglones por las columnas de $\boldsymbol{A}$. De manera breve, se puede escribir $\boldsymbol{A}^{t}=\left(a_{j i}\right)$. En otras palabras
$$
\boldsymbol{A}=\left(\begin{array}{cccc}
a_{11} & a_{12} & \cdots & a_{1 n} \\
a_{21} & a_{22} & \cdots & a_{2 n} \\
\vdots & \vdots & \ddots & \vdots \\
a_{m 1} & a_{m 2} & \cdots & a_{m n}
\end{array}\right)
$$
entonces
$$
 \boldsymbol{A}^{t}=\left(\begin{array}{cccc}
a_{11} & a_{21} & \cdots & a_{m 1} \\
a_{12} & a_{22} & \cdots & a_{m 2} \\
\vdots & \vdots & \ddots & \vdots \\
a_{1 n} & a_{2 n} & \cdots & a_{n n}
\end{array}\right)
$$

Simplemente se coloca el renglón $i$ de $\boldsymbol{A}$ como la columna $i$ de $\boldsymbol{A}^{\top}$ y la columna $j$ de $\boldsymbol{A}$ como el renglón $j$ de $\boldsymbol{A}^{\top}$.



Propiedades

Dadas $\boldsymbol{A}$ y $\boldsymbol{B}$ matrices 

- 
$$
(\boldsymbol{A}+\boldsymbol{B})'=\boldsymbol{A}'+\boldsymbol{B}' 
$$

- 
$$
(\boldsymbol{A}\boldsymbol{B})'=\boldsymbol{B}'\boldsymbol{A}'
$$

-
$$
(c\boldsymbol{A})'=c\boldsymbol{A}'
$$

- Una matriz cuadrada es simétrica si
$$
\boldsymbol{A} = \boldsymbol{A}'
$$


## Determinante 

El determinante de una matriz cuadrada de $n\times n$, denotado por $|\boldsymbol{A}|$; desarrollo por la fila $i$ de la matriz $\boldsymbol{A}$ de dimensión $n$ :
$$
|\boldsymbol{A}|=\text{det}(\boldsymbol{A})=\sum_{j=1}^n a_{ij}|\boldsymbol{A}_{ij}|(-1)^{i+j}
$$
donde $\boldsymbol{A}_{ij}$ es la matriz de dimensión $n-1$ resultante de eliminar la fila $i$ y la columna $j$ de $\boldsymbol{A}$.
Por tanto, si la matriz es dimensión $n$, se calculan $n$ determinantes de matrices de dimensión $n-1$

Propiedades: Si $\boldsymbol{A}$ y $\boldsymbol{B}$ son dos matrices cuadradas de $n\times n$

- 
$$
|A|=|A'|
$$
- Si $\boldsymbol{A}$ tiene un renglón o columna de ceros, entonces
$$
|A|=0
$$

- Si $\boldsymbol{A}$ tiene dos renglones o columnas iguales, entonces
$$
|A|=0
$$

- Determinante de un producto
$$
|AB|=|A||B|
$$
- Dado un escalar $c$, se tiene
$$
|cA|=c^n|B|
$$

## Inversa

La matriz identidad $\boldsymbol{I}_n$ de $n\times n$ es una matriz cuyos elementos en la diagonal principal son iguales a $1$ y todos los demás son $0$. Es decir,
$$ 
\boldsymbol{I}_n = (b_{ij})
$$
donde $b_{ij} = \begin{cases} 1 & \text{si } i = j \\ 0 & \text{si } i \neq j \end{cases}$  


Sean $\boldsymbol{A}$ y $\boldsymbol{B}$ dos matrices de $n \times n$. Suponga que $\boldsymbol{AB} = \boldsymbol{BA} = \boldsymbol{I}$. Entonces $\boldsymbol{B}$ se llama la inversa de $\boldsymbol{A}$ y se denota por $\boldsymbol{A}^{-1}$. Entonces se tiene 
$$
\boldsymbol{AA}^{-1} = \boldsymbol{A}^{-1}\boldsymbol{A} = \boldsymbol{I}
$$ 
Si $\boldsymbol{A}$ tiene inversa, entonces se dice que $\boldsymbol{A}$ es invertible.   

- Una matriz cuadrada que no es invertible se le denomina singular.

- Una matriz invertible se llama no singular.

Sean $\boldsymbol{A}$ una matriz cuadrada de tamaño $n \times n$. La matriz inversa de $A$, denotada como $\boldsymbol{A}^{-1}$, se calcula utilizando la fórmula:

$$
\boldsymbol{A}^{-1} = \frac{1}{{\text{det}(\boldsymbol{A})}} \cdot \text{adj}(\boldsymbol{A})
$$

donde $\text{det}(\boldsymbol{A})$ es el determinante de la matriz $\boldsymbol{A}$ y $\text{adj}(\boldsymbol{A})$ es la matriz adjunta de $\boldsymbol{A}$.

Propiedades:  Dado $\boldsymbol{A}$ y $\boldsymbol{B}$ matrices cuadradas de $k\times k$, para las cuales existe su inversa, entonces

- 
$$
(A^{-1})'=(A')^{-1}
$$

-
$$
(AB)^{-1}=B^{-1}A^{-1}
$$




## Traza de una matriz


 La traza de una matriz cuadrada $\boldsymbol{A} = \{ a_{ij} \}$ de $k \times k$, escrita como $\text{tr}(\boldsymbol{A})$, es la suma de los elementos diagonal; es decir, 
$$
\text{tr}(\boldsymbol{A}) = \sum_{i=1}^{k} a_{ii}
$$.   

Sea $\boldsymbol{A}$ y $\boldsymbol{B}$ matrices $k \times k$ y $c$ un escalar.

- $$\text{tr}(c\boldsymbol{A}) = c \text{tr}(\boldsymbol{A})$$
 
- $$\text{tr}(\boldsymbol{A} \pm \boldsymbol{B}) = \text{tr}(\boldsymbol{A}) \pm \text{tr}(\boldsymbol{B})$$

- $$\text{tr}(\boldsymbol{AB}) = \text{tr}(\boldsymbol{BA})$$

- $$\text{tr}(\boldsymbol{B^{-1}AB}) = \text{tr}(\boldsymbol{A})$$

- $$\text{tr}(\boldsymbol{AA}')= \sum_{i=1}^{k} \sum_{j=1}^{k} a^2_{ij}$$



## Actividad 2

Funciones en R:

- Traza: *trace()*

- Producto de matrices %*%

- Determinante de una matriz *det()*

- Inversa de una matriz *solve()*

